【裁判字號】    98,簡上,16
【裁判日期】    990601
【裁判案由】    確認本票債權不存在
【裁判全文】
臺灣宜蘭地方法院民事判決              98年度簡上字第16號
上  訴  人  丙○○
訴訟代理人  簡坤山律師
被  上訴人  甲○○
上列當事人間請求確認本票債權不存在事件，上訴人對於中華民
國98年2月24日臺灣宜蘭地方法院宜蘭簡易庭97年度宜簡字第228
號第一審判決，提起上訴，本院判決如下：
    主    文
上訴駁回。
第一審（除確定部分外）、第二審訴訟費用合計新臺幣伍仟陸佰
壹拾伍元，由上訴人負擔。
    事實及理由
一、上訴人主張：
（一）民國95年間，上訴人胞兄乙○○因急需周轉金新臺幣（下
      同）40萬元，請上訴人處理，故上訴人轉向同事被上訴人
      商借，並於95年6月1日凌晨夜班時以自己名義簽發借據給
      被上訴人，再於是日上午10時許由上訴人胞兄乙○○親向
      被上訴人領取40萬元。事隔3 日後，被上訴人認為借據之
      保障不足，故拿本票、印泥請上訴人再簽發40萬元本票，
      並要求上訴人填上地址、身份證字號、日期並蓋指印。因
      借據上之還款日期為95年7月15 日，胞兄乙○○表示會與
      被上訴人處理債務，並已另行開立40萬元本票交予被上訴
      人，上訴人遂認此事已獲得解決。嗣於96年1 月，被上訴
      人要求上訴人還款，上訴人始知該筆債務尚未清償，且胞
      兄乙○○陸續向被上訴人借款共136 萬元。上訴人表示僅
      願於40萬元之範圍內償還，並陸續還款共19萬元，詎被上
      訴人要求還款之範圍超過原定清償範圍，兩造遂起爭執。
      豈料，上訴人於97年9月即收到鈞院97年度司票字第324號
      本票裁定，該裁定所述以上訴人名義簽發、發票日為95年
      5月31日、面額40萬元、到期日95 年7月15日、票號TS229
      128 號之本票（以下簡稱：系爭本票）並非上訴人所簽發
      ，遂提起本件訴訟。
（二）上訴人不否認向被上訴人借款40萬元，並已清償19萬元，
      所餘21萬元金額亦不高，倘非被上訴人所持之系爭本票係
      屬偽造，上訴人實無需大費周章提起訴訟。倘偽造之系爭
      本票經訴訟確認屬有效，則上訴人簽發之真正本票恐遭被
      上訴人轉讓予第三人提示，屆時1筆債務變為2筆債務，上
      訴人之權益將嚴重受損。又系爭本票之簽名及阿拉伯數字
      均有複筆描寫之現象，足見系爭本票是被上訴人利用上訴
      人簽名之文件加以描繪而偽造，既為有意偽造，筆跡特徵
      自是極為相似，是尚難以筆跡特徵相似即推論系爭本票為
      真正。另被上訴人陳稱：是先拿到借據，怕借據效力不夠
      ，所以才要求上訴人簽本票等語，然借據日期係95年6月1
      日，依被上訴人所述，本票發票日應為6月1日或其後，豈
      有填載5月31日之理，且40萬元款項是6月1 日始取得，不
      可能沒有拿到錢即於5月31 日簽發系爭本票。末請比較被
      上訴人提出上訴人胞兄乙○○簽發之本票及上訴人開立之
      借據，其上均蓋有指印，足證被上訴人收受本票時均會要
      求發票人或借款人蓋指印，而系爭本票卻未有任何指印，
      顯屬偽造。
（三）上訴人確向被上訴人借款40萬元，簽有借據並開立本票，
      該本票蓋有上訴人之指印，發票日是95年6月1日以後（非
      系爭本票），現上訴人已清償19萬元，僅餘21萬元，有一
      併確認之必要，此聲明之追加不甚礙被上訴人之防禦及訴
      訟之終結，且請求之基礎事實同一，應屬合法等語。
二、被上訴人則以：上訴人借款40萬元，業已清償19萬元，此部
    分不爭執。系爭本票確為上訴人所填寫，就是95年6月1日借
    據上之債務，沒有另1張上訴人所指95年6月上旬之本票存在
    。況既然上訴人已承認有開本票，被上訴人又何必再去偽造
    本票等語。
三、原審審理結果，認被上訴人之答辯為有理由，而為上訴人一
    部敗訴之判決。上訴人不服提起上訴，而為上訴聲明：（一
    ）原判決不利於上訴人部分廢棄。（二）確認被上訴人持有
    之系爭本票，除原審已確認對上訴人之19萬本票債權不存在
    外，餘21萬元之本票債權亦不存在。並追加：（三）確認兩
    造間因金錢借貸，於95年6月1日所簽立借據及上訴人於95年
    6 月上旬簽發票面金額40萬元之本票，於超過21萬元部分之
    債權不存在（此部分追加不合法，另以裁定駁回之）。被上
    訴人則答辯聲明：上訴駁回。
四、兩造不爭執之事實：
    上訴人於95年間向被上訴人借款40萬元，簽有借據並開立票
    面金額為40萬元之本票，上訴人已陸續清償19萬元。此部分
    事實有借據乙份在卷可稽，且為兩造所不爭執，堪信屬實。
五、得心證之理由：
    本件爭點在於系爭本票是否為真正，茲說明本院見解如下：
（一）系爭本票上「丙○○」之字跡與上訴人自承為真正之借據
      上之「丙○○」字跡，筆畫特徵極為相似，字跡墨色亦無
      明顯差異，另佐以上訴人留存於元大商業銀行股份有限公
      司、中國信託商業銀行股份有限公司之開戶資料表、印鑑
      卡、證券交割委託書等相關資料，上訴人於上開資料上之
      簽名筆跡亦與系爭本票上之「丙○○」字跡極為近似。上
      訴人就此雖稱：既為偽造，筆跡特徵自是極為相似云云，
      然系爭本票上身分證號碼係填載 「G00000000」，而非借
      據上之「Ｚ000000000」，倘系爭本票確為被上訴人偽造，
      如上訴人所述，自是力求完美、逼真，焉有可能費心臨摹
      字跡後，卻又漏填身份證字號，顯與常情相違。
（二）上訴人自承向被上訴人借款40萬元，除簽立借據外，並開
      立面額40萬元之本票交予被上訴人，被上訴人既持有借據
      及本票，已足供保障其債權，縱有上訴人所述：可能被上
      訴人遺失上訴人開立之真正本票云云，被上訴人亦仍有借
      據足資憑證，並未因為提出系爭本票而獲得額外之利益，
      衡情應無甘冒偽造有價證券之刑事罪責之風險，偽造身份
      證號碼不齊之系爭本票。況被上訴人於本院98年6月9日準
      備程序時已稱：上訴人只有開1 張本票給伊，就是系爭本
      票，沒有另外的本票存在等語，是被上訴人應無日後又提
      出其他本票向上訴人行使權利之可能。
（三）查系爭本票上「丙○○」之簽名及阿拉伯數字，經送法務
      部調查局、內政部警政署刑事警察局進行鑑定，認部分筆
      劃有複筆重描之痕跡，無法確認筆畫特徵，因此無法鑑定
      筆跡是否確為上訴人親寫，有法務部調查局97年12月16日
      調科貳字第09700507740 號函、內政部警政署刑事警察局
      99年2月9日刑鑑字第0990011988號函在卷可參，惟複筆重
      描之可能性甚多，諸如原子筆墨色不足、於不平整之桌面
      填寫等，依一般書寫習慣，均有可能出現筆畫重複之情形
      ，尚難逕認係屬偽造。
（四）被上訴人於原審審理時稱：系爭本票是上訴人於95 年5月
      31日親簽交給伊的，伊記得借據與系爭本票不是同時寫的
      ，伊是先拿到借據，擔心效力不夠，才要求原告簽立系爭
      本票云云；於本院98年6月9日準備程序中則稱：上訴人書
      寫借據及系爭本票是同時寫的云云；於本院98年9月23 日
      準備程序中又稱：伊在原審之意思是同日下午上訴人開好
      借據，晚上伊去拿時，覺得效力不夠，所以要求再開本票
      云云；於本院99年5月18 日審理時再稱：系爭本票與借據
      是同一日5月31 日簽立的，上訴人先以電腦打好借據，時
      間就打成6月1日，伊於5月31 日晚上帶著本票找上訴人，
      所以本票時間就記載5月31 日云云，前後陳述容有模糊、
      不一之情，然95年5、6月間迄今已有相當時日，尚難據此
      推論系爭本票屬偽造。另上訴人質疑借據日期與系爭本票
      日期不一致，以及借據上有上訴人之指印，而系爭本票則
      無等情，然上開情事可能之原因眾多，尚難認與票據之真
      正與否具關連性，亦難憑此遽認系爭本票係屬偽造。
六、綜上所述，系爭本票應屬真正，上訴人指摘係屬偽造乙情尚
    難證明，其上訴應無理由，爰以判決駁回其上訴。又本件第
    一審（除確定部分外）及第二審裁判費共計5,615元（2,300
    +3,315），應由敗訴之上訴人負擔，爰確定如主文第2 項所
    載。
七、依民事訴訟法第436條之1第3項、第449條條第1項、第78 條
    ，判決如主文。
中    華     民    國    99    年    6    月    1     日
                  臺灣宜蘭地方法院民事庭
                    審判長法  官  楊麗秋
                          法  官  林翠華
                          法  官  楊坤樵
正本係照原本作成。
本件判決不得上訴。
中    華    民    國    99    年    6     月    2     日
                          書記官  林慶生

司法院資訊處製作；財團法人民間司法改革基金會備份。
